【裁判字號】    98,易,1417
【裁判日期】    990105
【裁判案由】    詐欺
【裁判全文】
臺灣高雄地方法院刑事判決              98年度易字第1417號
公  訴  人  臺灣高雄地方法院檢察署檢察官
被      告  丙○○
            甲○○
上列被告因詐欺案件，經檢察官提起公訴（98年度偵字第24072
、24075 號），本院判決如下：
    主  文
丙○○、甲○○幫助犯詐欺取財罪，各處有期徒刑伍月，如易科
罰金，均以新臺幣壹仟元折算壹日。
    事  實
一、丙○○出於應徵工作之目的，而於民國98年6 月5 日14時30
    分許，在高雄市左營區○○○路麥當勞門口，將其所申辦之
    台北富邦商業銀行前鎮分行、帳號000000000000號帳戶（下
    稱前開台北富邦帳戶）之提款卡及密碼等物，交予負責面試
    之某真實姓名、年籍不詳成年人後，因對方未按承諾於2 日
    內歸還提款卡，復迭於98年6 月8 日15時30分、98年6 月9
    日9 時，2 次未依約替丙○○安排工作，顯得預見對方應係
    詐欺集團成員，且可能將帳戶挪作詐欺取財等不法犯罪使用
    ，是故自己應有立即辦理帳戶提款卡之掛失或停用手續之作
    為義務，卻猶基於縱令帳戶遭作為詐欺取財使用亦無違本意
    之幫助詐欺取財未必故意，未於對方第2 次未依約安排工作
    後之98年6 月9 日9 時許，旋即辦理提款卡之掛失或停用手
    續，而以該不作為之方式，容任對方所屬詐欺集團成員得於
    98年6 月9 日下午及晚間使用該帳戶。另甲○○雖預見將自
    己帳戶無端提供欠缺信賴關係之他人使用，可能幫助對方所
    屬詐欺集團從事詐欺取財等不法犯罪，亦猶基於幫助詐欺取
    財之未必故意，於98年6 月2 日至98年6 月8 日間某日（起
    訴書誤載為98年5 月13日至98年6 月12、13日某時），在某
    不詳地點，無端將其甫領取之高雄林華郵局（局號：000000
    -0號）、帳號000000-0號帳戶（下稱前開郵局帳戶）之提款
    卡及密碼等物，擅自提供予某真實姓名、年籍不詳之成年人
    使用。嗣取得前開台北富邦、郵局帳戶提款卡及密碼之詐欺
    集團成員（恰好係同一詐欺集團），乃共同基於意圖為自己
    不法所有之犯意聯絡，分別：(一)於98年6 月9 日中午，以劉
    文傑所申辦之0000000000號行動電話（所涉幫助詐欺取財罪
    ，前經本院判處有期徒刑5 月）致電己○○，佯稱自己係己○○之學弟，因支票即將屆期，要周轉款項以維票信云云，
    致己○○陷於錯誤，於98年6 月9 日15時29分許，匯款新臺
    幣（下同）1 萬5000元至前開台北富邦帳戶內；(二)於98年6
    月9 日19時許致電戊○○，佯稱自己係「MOMO購物」專員，
    因戊○○先前購物時，誤勾選分期付款項目，需立即按其指
    示操作自動櫃員機以止付云云，致戊○○陷於錯誤，於98年
    6 月9 日20時6 分許，在高雄縣林園鄉○○路153 號三莊郵
    局，依對方指示操作自動櫃員機，而將5029元匯入前開台北
    富邦帳戶內；(三)於98年6 月9 日19時30分許致電乙○○，佯
    稱自己係「MOMO購物」專員，因「MOMO購物」進行系統更新
    導致資料外洩如未立即按其指示操作自動櫃員機，將遭持續
    扣款云云，致乙○○陷於錯誤，乃先依對方指示，操作址設
    高雄市三民區○○○路124 號統一超商內之自動櫃員機，而
    接續於98年6 月9 日20時29分許、20時30分許、20時38分許
    ，將1 萬4753元、2 萬2211元及2617元，匯入前開台北富邦
    帳戶內；繼又依對方指示，操作址設高雄市○○區○○路玉
    山商業銀行之自動櫃員機，而於98年6 月9 日22時24分許，
    將2 萬2209元匯入前開郵局帳戶內。嗣己○○、戊○○、乙○○進行查證後發覺遭詐騙，乃報警循線查悉全情。
二、案經高雄市政府警察局前鎮分局移請臺灣高雄地方法院檢察
    署檢察官偵查起訴。
    理  由
壹、證據能力方面
    本判決所引用之證據資料（詳後引用之各項證據），其中係
    屬傳聞證據部分，縱無刑事訴訟法第159 條之1 至第159 條
    之4 或其他規定之傳聞證據例外情形，亦因被告丙○○、甲○○、檢察官均已明示同意作為證據使用（本院審易卷第25
    、26頁），且本院審酌卷內並無事證顯示各該陳述之作成時
    、地與週遭環境，有何致令陳述內容虛偽、偏頗之狀況後，
    也認為適當，依刑事訴訟法第159 條之5 第1 項之規定，為
    傳聞法則之例外，應有證據能力。
貳、實體方面
一、訊據被告丙○○就其因出於應徵工作之目的，而提供前開台
    北富邦帳戶之提款卡及密碼，及該帳戶嗣於98年6 月9 日下
    午及晚間，遭作為詐欺取財使用等情固均坦言在卷，惟矢口
    否認有何幫助犯詐欺取財罪之意，並辯稱：我是為了找工作
    才會將自己所申辦之台北富邦帳戶提款卡及密碼提供予對方
    ，我也是受害者云云。另被告甲○○就前開郵局帳戶係其所
    申辦，嗣於98年6 月9 日晚間遭作為詐欺取財使用各節固不
    爭執，惟亦否認有何幫助詐欺取財之犯行，並以：當初我是
    為了領取1500元之報廢機車回收獎勵金，方申辦郵局帳戶，
    並將提款卡等物放在褲子後口袋中而不慎遺失，我於98年6
    月12或13日間，為了查詢獎勵金是否入帳，才發現提款卡已
    遺失之事，我並未將郵局帳戶之提款卡及密碼提供予欠缺信
    賴關係之他人，亦無幫助他人犯罪之意等語置辯。經查：
  (一)被告丙○○為應徵工作，而於98年6 月5 日14時30分許，在
    高雄市左營區○○○路麥當勞門口，將其親自申辦之前開台
    北富邦帳戶之提款卡及密碼等物，交予某真實姓名、年籍不
    詳之成年人，嗣該帳戶遭詐欺集團成員於98年6 月9 日下午
    及晚間，分別向被害人己○○詐取1 萬5000元得手，向被害
    人戊○○詐取5029元得手，及向被害人乙○○詐欺取財得手
    ，且被害人乙○○除依詐欺集團成員指示操作自動櫃員機，
    而依序將1 萬4753元、2 萬2211元及2617元款項匯入前開台
    北富邦帳戶，復又將另筆2 萬2209元款項，匯入被告甲○○
    親自申辦之前開郵局帳戶內各情，為被告丙○○、將美雲所
    不爭執（本院審易卷第26頁），且據被害人己○○（警一卷
    第19頁）、戊○○（警二卷第19至20頁）、乙○○（警二卷
    第17至18頁）分別於警詢中陳述明確，並有前開台北富邦帳
    戶存摺影本（警二卷第24至26頁）、台北富邦商業銀行股份
    有限公司98年6 月22日函附之帳戶開戶資料及交易明細（警
    二卷第27至29頁）、中華郵政股份有限公司98年6 月23日高
    營字第0982001578號函附之帳戶立帳申請書及交易詳情表（
    警二卷第30至32頁）、該公司98年11月25日高營字第098100
    6751號函附之帳戶資料（本院審易卷第32至33頁）、被害人
    己○○提出之自動櫃員機交易明細表（警一卷第34頁）、被
    害人戊○○提出之自動櫃員機交易明細表（警二卷第34頁）
    、被害人乙○○提出之自動櫃員機交易明細表（警二卷第33
    頁）、被告丙○○所使用0000000000號行動電話之通聯紀錄
    （偵一卷第8 至21頁）、刊登徵人廣告之新聞紙（影本參見
    警一卷第35頁，另有原本附於本院公文封中）可稽，固堪認
    定。
  (二)關於被告甲○○有無將前開郵局帳戶之提款卡及密碼提供予
    欠缺信賴關係之他人使用方面：
  1.姑不論被告甲○○關於其係將帳戶之提款卡放在褲子後口袋
    中而遺失等所辯，已顯然悖於一般人多將提款卡等物妥為放
    置以避免遺失、遭竊之常情；再者，依前開郵局帳戶資料（
    本院審易卷第33頁）所載：於98年6 月1 日間，固有乙筆金
    額為1500元之款項入該帳戶，惟該筆款項旋於同日，經以卡
    片提款之方式遭提領一空等情，亦即縱使於98年6 月1 日間
    入前開郵局帳戶之1500元款項係屬報廢機車回收獎勵金，被
    告甲○○原已於款項核撥當日領訖該筆款項，而要無再於98
    年6 月12或13日間，使用提款卡等物查詢報廢機車回收獎勵
    金核發與否之必要，益徵被告甲○○前開所辯，要屬子虛。
  2.帳戶提款卡及密碼之使用，具有相當之專屬性、私密性，衡
    情，如非帳戶權利人有意提供使用，他人焉有擅用非自己所
    有帳戶予以匯提款項之理？另自詐欺集團成員之角度審酌，
    渠等既知使用與自己毫無關聯性之他人帳戶資為掩飾，俾免
    犯行遭查緝，當亦明瞭社會上一般稍具理性之人如遇帳戶提
    款卡（甚且連同密碼一起）遺失情事，為防止拾得者擅領存
    款或擅用帳戶，必旋於發現後立即辦理掛失手續，在此情形
    下，若猶然以各該拾得帳戶作為指示被害人匯入款項之犯罪
    工具，即有可能無法提領犯罪所得，致渠等大費周章從事之
    犯行成空，是以詐欺集團成員若非確信該帳戶所有人不會立
    即辦理掛失，當不至以該帳戶從事於財產犯罪，而該等確信
    與把握，在該帳戶提款卡乃係拾得，而非出於帳戶權利人有
    意提供使用之情形，實斷無發生可能，是故前開郵局帳戶之
    提款卡及密碼等物，確係被告甲○○於具領後之98年6 月2
    日至98年6 月8 日（即該帳戶遭作為詐欺取財使用前）間，
    提供予欠缺信賴關係之他人使用者，已可堪認明，被告甲○○空言否認，並非事實，不足採信。
  (三)關於被告丙○○、甲○○是否具備幫助詐欺取財之未必故意
    方面：
  1.邇來各式各樣之詐欺取財犯罪類型層出不窮，該等犯罪多係
    利用他人之帳戶以躲避警方追查，並迭經媒體廣為披載、報
    導，此應為常人本於一般認知能力所能知悉，被告丙○○、
    甲○○既係心智健全之成年人，俱當無諉為不知之理。
  2.被告甲○○竟將自己申辦帳戶之提款卡，提供予欠缺信賴關
    係之他人使用，且於偵審程序中，未就提供緣由作出任何說
    明、解釋，顯足認被告甲○○於無端將前開郵局帳戶提款卡
    提供予欠缺信賴關係之人之際，業對於該帳戶嗣將遭詐欺集
    團成員用於詐欺取財使用乙情有所預見，而無違其本意。
  3.至被告丙○○雖係出於求職目的，而要非無端提供前開台北
    富邦帳戶之提款卡及密碼。惟按因自己行為致有發生犯罪結
    果之危險者，負防止其發生之義務；又對於犯罪結果之發生
    ，法律上有防止之義務，能防止而不防止者，與因積極行為
    發生結果者同，刑法第15條第2 項、第1 項分別規定甚明。
    查被告丙○○既已因交付帳戶提款卡及密碼之前行為，將本
    屬自己可得支配之前開台北富邦帳戶用途，置外於自己之控
    制，業如前述，則被告丙○○原應負起該帳戶不致遭非法使
    用之擔保責任；再由被告丙○○前於警詢中所陳：我於98年
    6 月5 日閱讀報載之徵人廣告後，與對方聯絡，對方要我提
    供提款卡作為測試使用，過2 天就會還我，我面試當天就交
    出提款卡，之後對方要我於98年6 月8 日15時30分前往高雄
    市後火車站等候工作安排並取回提款卡，但沒有人出面，對
    方復指示我於98年6 月9 日9 時在同一地點等候，我依舊沒
    等到人等語（警一卷第7 至8 頁），足認刊登徵人廣告者，
    非僅未按最初承諾，於收受提款卡及密碼2 日內，歸還各該
    物品予被告丙○○，且迭於98年6 月8 日15時30分許、98年
    6 月9 日9 時許，2 次未依約替被告丙○○安排工作，則常
    人親身經歷此狀況後，均當就刊登徵人廣告者自始欠缺徵人
    真意而僅在託詞騙取帳戶使用等情心生懷疑並予防範，被告
    丙○○自亦顯得預見對方應係詐欺集團成員，且可能將前開
    台北富邦帳戶挪作詐欺取財等不法犯罪使用，是故自己應有
    立即辦理該帳戶提款卡之掛失或停用手續，以避免該帳戶確
    遭不法使用之作為義務，被告丙○○卻未於對方第2 次未依
    約安排工作後，旋即辦理提款卡之掛失或停用手續，且其該
    容任對方所屬詐欺集團成員得於98年6 月9 日下午及晚間使
    用該帳戶之不作為，已致生該帳戶確遭詐欺集團成員用以向
    被害人己○○、戊○○、乙○○行騙之結果，被告丙○○自
    具縱令該帳戶遭作為詐欺取財使用猶無違本意之幫助詐欺取
    財未必故意，而不復為單純之遭詐騙帳戶被害人。
  4.綜上，被告丙○○、甲○○均具幫助詐欺取財未必故意甚明
    ，渠等關於自己亦屬被害人而欠缺幫助他人犯罪意思等所辯
    ，係屬卸責之詞，無足憑信。末被告丙○○嗣縱曾於98年6
    月10日掛失前開台北富邦帳戶提款卡，惟就發生於98年6 月
    9 日，且於同日既遂、終了之「不作為」幫助詐欺取財犯行
    ，已無中止犯減免其刑規定之適用，而無從稍解於被告丙○○該部分之罪責，更無由執此推論被告丙○○自始至終不具
    幫助詐欺取財之犯意，併予指明
  (四)綜上所述，本案事證明確，被告丙○○、甲○○2 人之幫助
    詐欺取財犯行均堪認定，應依法論科。
二、查該取得、持用前開台北富邦、郵局帳戶提款卡及密碼之詐
    欺集團成員，共同基於意圖為自己不法所有之犯意聯絡，各
    向被害人己○○、戊○○、乙○○施用詐術，並致使被害人
    己○○、戊○○、乙○○因陷於錯誤而分別匯付款項入前開
    丙○○或甲○○帳戶，所為各係犯刑法第339 條第1 項之詐
    欺取財罪。惟被告丙○○、甲○○容任、提供欠缺信賴關係
    之他人，使用自己申辦帳戶之行為，並不能逕與向被害人施
    以欺罔之詐術行為等視，且亦無證據證明被告丙○○、甲○○曾參與詐欺取財犯行之構成要件行為，是故被告丙○○、
    甲○○均僅係對於他人遂行之詐欺取財犯行，資以助力，所
    為俱係犯刑法第339 條第1 項、刑法第30條第1 項前段之詐
    欺取財罪幫助犯，爰依刑法第30條第2 項之規定，減輕其刑
    。被告丙○○以一未立即於98年6 月9 日上午辦理提款卡掛
    失或停用手續，而容任詐欺集團成員得於同日下午及晚間使
    用前開台北富邦帳戶之不作為，同時幫助詐欺集團成員分別
    向被害人己○○、戊○○、乙○○3 人詐欺取財得逞，為想
    像競合犯，應從一情節重者處斷。
三、本院審酌被告丙○○、甲○○容任、提供欠缺信賴關係之他
    人，使用自己申辦帳戶，而幫助詐欺集團成員遂行詐欺取財
    之財產犯罪，致使真正犯罪者難以被查獲，助長社會犯罪風
    氣，行為確實可議。再斟以被告丙○○、甲○○雖俱未坦認
    犯行，惟被告丙○○就其主動提供前開台北富邦帳戶提款卡
    及密碼之完整事實經過，全然坦言不諱，至被告甲○○則空
    言否認曾提供帳戶之犯後態度。末兼衡被害人己○○、戊○○、乙○○所受損害之程度等一切情狀，因認公訴人各求予
    量處被告丙○○、甲○○有期徒刑5 月，尚稱允妥（本院認
    明之被告丙○○幫助詐欺取財罪數，雖較諸起訴書所載為少
    〔詳後述不另為無罪諭知部分〕，惟差距尚微，本院因認無
    礙公訴人求刑之允妥），爰依公訴人之求刑，分別量處如主
    文所示之刑，並參酌被告丙○○、甲○○各自之經濟狀況，
    均諭知以1000元折算1 日之易科罰金折算標準。
四、公訴意旨固另略以：前開台北富邦帳戶尚遭詐欺集團成員於
    98年6 月8 日間，用以向被害人吳志明詐騙款項得手，因認
    被告丙○○此部分所為，亦涉犯刑法第339 條第1 項、刑法
    第30條第1 項前段之幫助詐欺取財罪嫌等語。經查，擇定速
    食店門口進行徵人面試並指示求職者須提供帳戶提款卡及密
    碼俾供測試使用等節，雖與常情迥不相符，然考量被告丙○○或因求職心切，而可能在亟於滿足徵人者所提基本條件過
    程中無暇他顧致遭詐騙，自不宜單憑被告丙○○所陳自己經
    歷之求職經過與常情有違，即遽謂被告丙○○於交付提款卡
    及密碼時，已具幫助詐欺取財之未必故意，公訴人此部分之
    推論（起訴書第5 至6 頁參照），原嫌率斷；況被告丙○○
    應係於刊登徵人廣告者第2 次未依約安排工作後之98年6 月
    9 日9 時許，始具幫助詐欺取財之未必故意，並應負立即辦
    理提款卡之掛失或停用手續之作為義務，既經本院詳予認明
    如前，自更無由苛令被告丙○○須就其犯意及作為義務形成
    前之犯罪結果，併予承擔罪責，惟被告丙○○此部分犯嫌若
    成罪，核與前經本院論處之罪名，應具想像競合犯之裁判上
    一罪關係（起訴書之論罪欄亦未載明「數罪併罰」等語），
    本院爰不另為無罪之諭知。
據上論結，應依刑事訴訟法第299 條第1 項前段，刑法第339 條
第1 項、第30條第1 項前段、第2 項、第55條、第41條第1 項前
段，刑法施行法第1 條之1 ，判決如主文。
本案經檢察官丁○○到庭執行職務。
中    華    民    國    99    年    1     月    5     日
                  刑事第十一庭  審判長法  官  黃三友
                                      法  官  陳億芳
                                      法  官  莊珮吟
以上正本證明與原本無異。
如不服本判決應於收受判決後10日內向本院提出上訴書狀，並應
敘述具體理由。其未敘述上訴理由者，應於上訴期間屆滿後20日
內向本院補提理由書(均須按他造當事人之人數附繕本)「切勿逕
送上級法院」。
中    華    民    國    99    年    1     月    5     日
                                      書記官  鍾淑美
◎附錄本案所犯法條：
《刑法第339 條第1 項》
意圖為自己或第三人不法之所有，以詐術使人將本人或第三人之
物交付者，處5 年以下有期徒刑、拘役或科或併科1,000 元以下
罰金。
《刑法施行法第1 條之1 》
中華民國94年1 月7 日刑法修正施行後，刑法分則編所定罰金之
貨幣單位為新臺幣。
94年1 月7 日刑法修正時，刑法分則編未修正之條文定有罰金者
，自94年1 月7 日刑法修正施行後，就其所定數額提高為30倍。
但72年6 月26日至94年1 月7 日新增或修正之條文，就其所定數
額提高為3 倍。

司法院資訊處製作；財團法人民間司法改革基金會備份。
